ACORDAO-COMPLETO-2530856

ACÓRDÃO 1000/2022 ATA 17/2022 - PLENÁRIO

VISTOS, relatados e discutidos estes autos de representação a respeito de possíveis irregularidades ocorridas na Prefeitura Municipal de Paramoti/CE, no que tange à possível utilização indevida dos recursos oriundos da complementação da União no Fundo de Manutenção e Desenvolvimento do Ensino Fundamental e de Valorização do Magistério (Fundef) , reconhecidos judicialmente.
ACORDAM os Ministros do Tribunal de Contas da Unia¿o, reunidos em Sessa¿o do Plena¿rio, ante as razo¿es expostas pelo Relator, em: 
9.1. conhecer da presente representação, satisfeitos os requisitos de admissibilidade previstos no art. 237, do Regimento Interno deste Tribunal, e no art. 103, § 1º, da Resolução-TCU 259/2014, para, no mérito, considerá-la procedente;
9.2. converter, nos termos do art. 47 da Lei 8.443/1992, o presente processo em tomada de contas especial, autorizando, desde logo, a citação do Sr.  Eduardo Feijó Santos;
9.3. informar do presente acórdão ao representante e à Prefeitura de Paramoti/CE, destacando que o relatório e o voto que fundamentam a deliberação podem ser acessados por meio do endereço eletrônico www.tcu.gov.br/acordaos e que, caso tenham interesse, o Tribunal pode encaminhar-lhes cópia impressa desses documentos sem quaisquer custos;
9.4. apensar os presentes autos ao processo de tomada de contas especial que vier a ser autuado, na forma prevista no art. 41 da Resolução - TCU 259/2014.

Representação a respeito de possíveis irregularidades ocorridas na Prefeitura Municipal de Paramoti/CE, no que tange à possível utilização indevida dos recursos oriundos da complementação da União no Fundo de Manutenção e Desenvolvimento do Ensino Fundamental e de Valorização do Magistério (Fundef), reconhecidos judicialmente.

Município de Paramoti - CE.

3. Interessados/Responsáveis:
3.1. Responsável: Eduardo Feijó Santos (XXX.349.273-XX).

13.1. Ministros presentes: Ana Arraes (Presidente), Benjamin Zymler, Augusto Nardes (Relator), Aroldo Cedraz, Vital do Rêgo e Jorge Oliveira.
13.2. Ministro-Substituto convocado: Marcos Bemquerer Costa.
13.3. Ministros-Substitutos presentes: Augusto Sherman Cavalcanti, André Luís de Carvalho e Weder de Oliveira.

AUGUSTO NARDES

Adoto como relatório a instrução elaborada no âmbito da Secretaria de Controle Externo da Educação - SecexEducação, aprovada de forma unânime pela instância diretiva da unidade (peças 62/64) :
"INTRODUÇÃO
Cuidam os autos de representação a respeito de possíveis irregularidades ocorridas na Prefeitura Municipal de Paramoti/CE, no que tange à possível utilização indevida dos recursos oriundos da complementação da União no Fundo de Manutenção e Desenvolvimento do Ensino Fundamental e de Valorização do Magistério (Fundef) , reconhecidos judicialmente.
HISTÓRICO
O Ministério Público do Estado do Ceará ajuizou ação civil pública (processo número 0000369-57.2016.8.06.0206) em face do Município de Paramoti/CE, pelo uso indevido recursos oriundos de precatórios do Fundef, no valor de R$ 14.619.370,51, recebido em 12/12/2016. Segundo o autor, o município teria a intenção de aplicar as verbas em diversas áreas, e não apenas no setor da educação, conforme prevê a legislação específica da matéria.
O Juiz de direito que atuou no processo julgou procedente o pedido formulado pelo Ministério Público e sentenciou (peça 1) :
 (...) condeno o ente municipal ora requerido a ABSTER-SE de praticar qualquer ato de despesa com os recursos oriundos do precatório n° 134570-CE, que não seja de acordo com as normas regulamentadoras do FUNDEB, devendo 60% (sessenta por cento) do valor ser destinado à remuneração dos profissionais do magistério indicados como beneficiários na relação nominal de fl. 627v. dos autos, e 40% (quarenta por cento) exclusivamente com despesas diversas consideradas como de Manutenção e Desenvolvimento do Ensino (MDE) , na forma prevista no art. 70 da Lei n°9.394 (LDB) .
Além disso, oficiou ao TCU cópia da decisão em tela, dado que a questão envolve a vinculação da aplicação dos recursos do Fundef em educação, bem como a transferência de recursos federais ao ente municipal, ambas de competência desta Corte.
Após exame inicial de admissibilidade neste processo de representação (peça 3) , foi realizada diligência à Prefeitura Municipal de Paramoti/CE, para que encaminhasse a esta Corte de Contas: valores recebidos a título de precatórios do Fundef; a destinação detalhada desses valores; valores restantes em conta bancária; e extratos da conta bancária em que foram depositados os valores relativos aos precatórios.
Em resposta à diligência promovida por esta Secretaria, por meio do Ofício 495/2019-TCU/SecexEducação, de 29/5/2019 (peça 5) , a Prefeitura Municipal de Paramoti/CE apresentou intempestivamente as informações e, ainda, somente após reiteração feita no Ofício 1158/2019-TCU/Seproc, de 18/7/2019 (peça 8) . As respostas constam do Ofício 141/2019 de 6/8/2019 (peça 10) , cujos anexos constam apensados aos autos (peças 11 a 27) .
Quanto à informação dos valores recebidos a título de precatórios do Fundef até 2019, foi apresentado um comprovante de depósito em favor do jurisdicionado no valor de R$ 14.717.530,16 na conta 353-6, operação 006, agência 0746 da Caixa Econômica de Federal (CAIXA) , denominada "PM Paramoti Precatórios", em 26/5/2017 (peça 27, p. 23) . Este valor é maior que apontado pelo autor da ação civil pública (R$ 14.619.370,51) . Entretanto, a diferença a maior no valor em questão não impacta no exame desta representação, pois é razoável pressupor que seja resultante da atualização monetária aplicada na conta judicial até que o valor fosse sacado.
Em pesquisa aos dados de precatório fornecidos pelo Conselho de Justiça Federal (CJF) , detectou-se que os recursos do precatório são provenientes da ação originária 00219449020044058100-TRF5 e foram disponibilizados para o município em 30/11/2016 em conta no Banco do Brasil, Agência 3592, Conta 99738649-7, no valor de R$ 14.212.047,89. Comparando com o depósito em conta da Caixa Econômica Federal, citado no item anterior, pode-se inferir que, somente em 26/5/2017 o ente sacou o valor e depositou na conta específica da Caixa. Sendo assim, a informação prestada sobre o montante recebido como precatório considera-se suficiente.
Também foi solicitada na diligência que o município enviasse os extratos da conta bancária em que foram depositados os valores recebidos a título de precatório Fundef, contendo as movimentações bancárias a partir da data do recebimento até a data da diligência. De fato, o município acostou ao presente processo os extratos mensais da conta corrente (operação 006) bem como da conta de aplicação financeira (operação 055) onde o valor de precatório recebido foi depositado. Os extratos iniciam-se no mês de maio/2017 (peça 27, p. 23) e vão até maio/2019 (peça 27, p. 11) .
Neste caso, apesar de o município ter enviado os extratos bancários, o conteúdo dos registros de movimentação bancária não permitiu identificar a destinação dos recursos. O extrato bancário extraído do sistema da CAIXA (peça 27, p. 12) possui apenas a data da movimentação, número do documento, histórico, valor da movimentação e o saldo da conta.
Quanto à solicitação sobre a destinação detalhada dos gastos com os recursos do precatório (pagamento de pessoal, investimento em obras escolares, etc.) considerou-se que os dados enviados foram insuficientes tanto em materialidade quanto em quantidade de informações. 
Na instrução pretérita (peça 29) , verificou-se que não há registros que comprovem que os objetos contratados foram realmente adquiridos, ou seja, não foram apresentadas notas de empenho, ordens de pagamento, notas fiscais, atestes dos fiscais dos contratos, entre outros documentos que comprovem a destinação dos recursos. 
Enfim, fez-se necessário realizar nova diligência para que o jurisdicionado apresentasse, detalhadamente, todos os gastos realizados, já que praticamente todo o recurso foi gasto. O município deveria informar documentação de suporte relacionada ao extrato bancário, ou seja, de acordo com o valor a débito na movimentação bancária deveriam existir documentos com valor correspondente, quais sejam: comprovantes de ordem de pagamento (nota de empenho, ordem bancária) ; notas fiscais; comprovantes de recebimento de objeto; indicação dos beneficiários de folha de pagamento (nome, CPF, cargo exercido, lotação e valor pago) ; outros documentos complementares que permitam comprovar a destinação do valor retirado da conta bancária. Deveria encaminhar, ainda, cópia de contratos firmados com fornecedores e extratos de contrato publicado em diário oficial, não havendo necessidade de encaminhar todo o processo de licitação.
Não obstante, como os extratos bancários fornecidos pela Prefeitura não possibilitaram conhecer os destinatários dos recursos lançados a débito nem os originadores de valores a crédito na conta de movimentação do precatório, foi proposta também diligência à Caixa Econômica Federal para que enviasse à SecexEducação a movimentação bancária da conta 353-6, operação 006, agência 0746 no período de novembro/2016 até a presente data, incluindo descrição de origem/destino dos lançamentos (Descrição, Banco, Agência, Conta, CPF/CNPJ, nome origem/destino) .
Embora o relator deste processo, Min. Augusto Nardes, tenha concedido delegação de competência aos titulares das unidades técnicas do Tribunal para a realização de diligências (art. 1º, I, da Portaria-GAB-NA 1/2015) e, inclusive, já havia sido realizada diligência no âmbito destes autos, observou-se que o presente processo ainda não havia sido submetido previamente ao relator para conhecimento. Neste caso, entendeu-se que se fazia necessário, antes de realizar as diligências propostas na instrução passada, submeter os autos ao relator com proposta de conhecimento, haja vista que os requisitos de admissibilidades encontravam-se preenchidos.
Diante disso, foi proposto o conhecimento da representação na segunda instrução destes autos (peça 29) , porém, com vistas ao saneamento das questões descritas acima, considerou-se necessária, com fundamento nos arts. 10, § 1º, e 11 da Lei 8.443/1992 c/c o art. 157 do RI/TCU, a realização de diligências à Prefeitura Municipal de Paramoti/CE para que apresentasse comprovantes dos gastos com recursos dos precatórios e à Caixa Econômica Federal para que encaminhasse cópia da movimentação financeira da conta bancária utilizada pelo jurisdicionado para movimentar os referidos recursos.
Em despacho à peça 31, o Ministro-Relator João Augusto Ribeiro Nardes considerou atendidos os requisitos de admissibilidade ínsitos no art. 237, do Regimento Interno deste Tribunal, e no art. 103, § 1º, da Resolução - TCU 259/2014, razão pela qual, conheceu da Representação e determinou sua restituição à SecexEducação, autorizando a realização das diligências nos termos solicitados, determinando, ainda, o envio de cópia da instrução da unidade técnica (peça 29) , à Prefeitura Municipal de Paramoti/CE, a fim de subsidiar as manifestações a serem requeridas.
Esta Secretaria promoveu diligência, por meio do Ofício 8573/2020-TCU/Seproc (peça 34) , datado de 10/3/2020, recebido em 2/4/2020 (peça 36) , à Prefeitura Municipal de Paramoti/CE, entretanto, a municipalidade não apresentou as informações e/ou esclarecimentos demandados. 
Sendo assim, esta Secretaria reiterou a diligência por meio do Ofício 42394/2020-TCU/Seproc (peça 37) , datado de 12/8/2020 e recebido em 26/8/2020 (peça 38) . Transcorrido o prazo regimental fixado, o responsável, sem causa justificada, mais uma vez, não houve resposta. 
Ressalta-se que o gestor municipal já havia sido alertado, mediante informação constante dos ofícios de diligência (peças 34 e 37) , no sentido de que o não cumprimento de diligência ou de decisão deste Tribunal, no prazo fixado, sem causa justificada, poderia ensejar a aplicação da multa prevista no art. 58, inciso IV, da Lei 8.443/1992. 
Portanto, na instrução anterior (peça 40) , propôs-se a realização de audiência do Sr. Eduardo Feijó Santos (CPF XXX.349.273-XX) , então Prefeito Municipal de Paramoti/CE, em razão do não atendimento no prazo fixado, sem justificativa, à diligência desta Corte realizada por meio dos Ofícios 8573 e 42394/2020-TCU/Seproc (peças 34 e 37, respectivamente) entregues em 2/4/2020 (peça 36) e em 26/8/2020 (peça 38) , respectivamente.
Considerando a insuficiência das informações anteriormente encaminhadas pela Prefeitura de Paramoti, também foi proposta nova diligência à Prefeitura de Paramoti/CE para que apresentasse as informações e documentos necessários ao esclarecimento das despesas realizadas, tendo em vista que, uma vez não comprovados, poder-se-á considerá-los, em sua integralidade, alheios à finalidade de manutenção e desenvolvimento do ensino.
Em resposta à diligência promovida por esta Secretaria, por meio do Ofício 8574/2020-TCU/Seproc (peça 32) , datado de 10/3/2020 e recebido no mesmo dia (peça 33) , a Caixa Econômica Federal (Caixa) apresentou, tempestivamente, as informações e/ou esclarecimentos constantes das peças 35 e 61.
EXAME TÉCNICO
Em cumprimento ao Despacho do Ministro-Relator (peça 43) , foi promovida a audiência do Sr. Eduardo Feijó Santos, por meio do Ofício 625/2021-TCU/Seproc (peças 46) , datado de 12/1/2021.
O responsável tomou ciência do aludido ofício, conforme documento constante da peça 47, tendo apresentado, tempestivamente, suas razões de justificativa, de acordo com documentos constantes das peças 51 a 53.
Também foi realizada nova diligência à Prefeitura de Paramoti/CE, por meio do Ofício 626/2021-TCU/Seproc (peça 45) , datado de 12/1/2021, e reiterada no Ofício 10604/2021-TCU/Seproc (peça 54) , de 12/3/2021, os quais foram recebidos conforme comprovam os documentos acostados às peças 48 e 55, respectivamente. Contudo, embora o município tenha apresentado pedido de prorrogação de prazo por mais trinta dias (peça 58) , o qual foi deferido pelo Ministro-Relator (peça 60) , não foi apresentada resposta à diligência mesmo após o encerramento do prazo dilatado em 16/6/2021.
Análise das razões de justificativa do Sr. Eduardo Feijó Santos (peças 51-53) 
O Sr. Eduardo Feijó Santos inicia sua defesa apresentando um breve histórico dos fatos ocorridos até o momento da realização da audiência. 
Prossegue justificando que a ausência de resposta às diligências encaminhadas por esta Corte de Contas deu-se por falha na gestão descentralizada, visto que a documentação havia sido providenciada à época, porém não foi encaminhada.
Acrescenta que não houve intenção ou má-fé na omissão da apresentação dos documentos solicitados nas diligências, tanto que aproveita a oportunidade de suas razões de justificativa para encaminhar diversos documentos que seriam, de acordo com o defendente, aqueles requeridos por meio das diligências.
Aproveitou a oportunidade para esclarecer que não houve o desvio de finalidade na utilização dos recursos, os quais teriam sido utilizados conforme determinado na decisão judicial presente na ação civil pública 0000369-57.2016.8.06.0206, ou seja, 60% dos recursos oriundos dos precatórios do Fundef foram usados para pagamento de remuneração dos profissionais da educação e 40% com despesas enquadradas como manutenção e desenvolvimento do ensino.
Informa que a documentação anexa encaminhada comprova que, de fato, a maior parte dos recursos foram para pagamento de pessoal, e o restante para compra de material permanente, corroborando com o extrato bancário da conta dos precatórios do Fundef.
Além disso, destacou que o pagamento de honorários advocatícios com os recursos dos precatórios teria ocorrido em 1º/12/2016, sendo que o mandato do responsável somente iniciou-se em 1º/1/2017, portanto, não teria responsabilidade sobre tal pagamento.
Dessa forma, solicita o acolhimento de suas razões de justificativa diante da apresentação de toda a documentação necessária para comprovar a inexistência de irregularidades na aplicação dos recursos.
Quanto ao não envio das informações solicitadas pelo Tribunal por meio das diligências efetuadas, o responsável não apresentou justificativas relevantes para a ocorrência de tal fato. Limitou-se a dizer que teria sido um problema na gestão descentralizada, sem maiores esclarecimentos.
De fato, encaminhou diversos documentos nos quais constam comprovantes de transferências bancárias, folhas de pagamentos, notas de empenho, notas fiscais, entre outros.
Esses documentos, conforme será detalhado adiante, não foram suficientes para comprovar as despesas realizadas com a utilização dos recursos dos precatórios do Fundef.
Ressalta-se que o Sr. Eduardo Feijó Santos não exerce mais o cargo de Prefeito de Paramoti/CE, tendo seu mandato encerrado em 31/12/2020, portanto não tem responsabilidade pela ausência de resposta das últimas diligências encaminhadas ao município, cujos ofícios datam de 12/1/2021 e 12/3/2021.
Contudo, diante da insuficiência dos documentos encaminhados para atenderem ao solicitado na diligência e da ausência de justificativas para o ocorrido, entende-se que as justificativas não devem ser acolhidas.
Quanto ao desvio de finalidade no uso dos recursos dos precatórios do Fundef ou qualquer outra irregularidade em sua aplicação, salienta-se que a audiência do responsável não versou sobre esta questão. Possíveis irregularidades serão tratadas em outro tópico adiante, dando-se oportunidade aos responsáveis defenderem-se exclusivamente quanto a elas.
De modo similar, o pagamento de honorários advocatícios com os recursos dos precatórios não está sendo tratado nestes autos, portanto não cabe apurar a responsabilidade do Sr. Eduardo Feijó Santos nesta representação. Em relação aos honorários advocatícios, há uma tomada de contas especial instaurada por determinação do Acórdão 2820/2020-TCU-Plenário, a qual trata especificamente quanto a isso (TC Processo 040.324/2020-6) .
Desse modo, considerando o não atendimento da diligência diante da insuficiência das informações apresentadas, bem como não haver argumentos válidos para justificar a ausência de resposta das diligências anteriormente encaminhadas, será proposto que as razões de justificativa apresentadas pelo Sr. Eduardo Feijó Santos não sejam acolhidas, devendo ser aplicada a multa prevista no art. 58, inciso IV, da Lei 8.443/1992.
Comprovação da regular aplicação dos recursos dos precatórios do Fundef
A controvérsia acerca da utilização dos recursos recebidos a título de complementação da União no Fundef, reconhecidos judicialmente, foi amplamente debatida no âmbito deste Tribunal de Contas, com a participação de diversos órgãos e instituições, que apresentaram suas manifestações, dando origem a diversas deliberações. 
Por meio do TC Processo 005.506/2017-4, foi proferido o Acórdão 1824/2017-TCU-Plenário, rel. Walton Alencar Rodrigues, o qual determinou que esses recursos devem ter utilização exclusiva na destinação prevista no art. 21, da Lei 11.494/2007, e na Constituição Federal, no art. 60 do Ato das Disposições Constitucionais Transitórias (ADCT) .
Nessa senda, o art. 21, da Lei 11.494/2007, estabelece que os recursos do Fundo devem ser aplicados em ações consideradas como de manutenção e desenvolvimento do ensino para a educação básica pública.
Posteriormente, mediante o TC Processo 020.079/2018-4, o TCU analisou representação formulada pela Secretaria de Controle Externo da Educação, noticiando possíveis irregularidades na aplicação dos recursos provenientes de precatórios relativos ao Fundo de Manutenção e Desenvolvimento do Ensino Fundamental e de Valorização do Magistério (Fundef) , especialmente quanto à subvinculação prevista no artigo 22, caput, da Lei 11.494/2007. 
Por conseguinte, em 5/12/2018, esta Corte de Contas proferiu o Acórdão 2866/2018-TCU-Plenário, de relatoria do Ministro Walton Alencar Rodrigues, vedando a utilização desses recursos para pagamentos de rateios, abonos indenizatórios, passivos trabalhistas ou previdenciários, remunerações ordinárias, ou de outras denominações de mesma natureza, aos profissionais da educação. 
Na mesma oportunidade, declarou-se que os recursos recebidos a título de complementação da União no Fundef, reconhecidos judicialmente, não estão sujeitos à subvinculação de 60% prevista no artigo 22 da Lei 11.494/2007.
No Acórdão 2866/2018, recomendou-se também, no item 9.4.1, aos entes federados beneficiários dos precatórios do Fundef, que, previamente à utilização desses valores:
9.4.1.1. elaborem plano de aplicação dos recursos compatível com as diretrizes desta deliberação, com o Plano Nacional de Educação (Lei 13.005/2014) , com os objetivos básicos das instituições educacionais (artigo 70, caput, da Lei 9.394/1996) , e com os respectivos planos estaduais e municiais de educação, em linguagem clara, com informações precisas e os valores envolvidos em cada ação/despesa planejada;
9.4.1.2. deem a mais ampla divulgação do plano de aplicação dos recursos, à luz do princípio constitucional da publicidade, devendo dele ter comprovada ciência, ao menos, o respectivo conselho do Fundeb (previsto no artigo 24 da Lei 11.494/2007) , os membros do Poder Legislativo local, o tribunal de contas estadual respectivo e a comunidade diretamente envolvida - diretores das escolas, professores, estudantes e pais dos estudantes;
Cabe ressaltar ainda que a jurisprudência do TCU é consolidada no sentido de que a fiscalização da aplicação dos recursos do Fundef e do Fundeb, quando há complementação da União, é de competência concorrente entre o TCU e os tribunais de contas dos estados ou dos municípios, conforme o caso, ainda que a receita decorra de decisão judicial (Acórdão 1962/2017-TCU-Plenário, rel. Walton Alencar Rodrigues, 1824/2017-TCU-Plenário, rel. Walton Alencar Rodrigues, 3233/2017-TCU-2ª Câmara, rel. André de Carvalho) .
Dessa forma, relaciona-se os seguintes acórdãos acerca do tema:
	Acórdão
	Relator
	Processo
	Tipo do processo

	1.824/2017-TCU-Plenário
	Min. Walton Alencar
	TC Processo 005.506/2017-4
	Representação

	1.962/2017-TCU-Plenário
			
	1.285/2018-TCU-Plenário
	Min. Benjamin Zymler
	TC Processo 023.147/2017-2
	Auditoria

	2.866/2018-TCU-Plenário
	Min. Walton Alencar
	TC Processo 020.079/2018-4
	Representação

Importante sintetizar os entendimentos firmados por este Tribunal, no âmbito do Acórdão 1824/2017-TCU-Plenário (com alterações contidas no Acórdão 1962/2017-TCU-Plenário) , ao apreciar processo de representação formulada pelo Ministério Público Federal, Ministério Público do Estado do Maranhão e Ministério Público de Contas do Maranhão, acerca de possíveis irregularidades na destinação de verbas oriundas de precatórios aos municípios que fazem jus a diferenças na complementação, devida pela União, no âmbito do extinto Fundo de Manutenção e Desenvolvimento do Ensino Fundamental e de Valorização do Magistério (Fundef) :
 a competência para fiscalizar a aplicação desses recursos complementares é do Tribunal de Contas da União, ainda que esses pagamentos decorram de sentença judicial, uma vez que são recursos de origem federal, sem afastamento da competência concorrente dos demais Tribunais de Contas (item 9.2.1 do Acórdão 1824/2017-TCU-Plenário c/c item 9.2.1.1 do Acórdão 1962/2017-TCU-Plenário) ;
 recolhimento integral à conta bancária do Fundeb, prevista no art. 17 da Lei 11.494/2007, ou outra conta criada exclusivamente com esse propósito, a fim de garantir-lhes a finalidade e a rastreabilidade (item 9.2.2 do Acórdão 1962/2017-TCU-Plenário) ;
 utilização exclusiva na destinação prevista no art. 21, da Lei 11.494/2007, e na Constituição Federal, no art. 60 do ADCT, a aplicação desses recursos fora da destinação, implica a imediata necessidade de recomposição do Erário, ensejando, à mingua da qual, a responsabilidade pessoal do gestor que deu causa ao desvio, na forma da Lei Orgânica do TCU (itens 9.2.2.2 e 9.2.3 do Acórdão 1824/2017-TCU-Plenário) ;
 a natureza extraordinária dos recursos advindos da complementação da União obtida pela via judicial afasta a subvinculação estabelecida no art. 22 da Lei 11.494/2007 (item 9.2.1.2 do Acórdão 1962/2017-TCU-Plenário) ;
 a destinação de valores de precatórios relacionados a verbas do Fundef/Fundeb para o pagamento de honorários advocatícios é inconstitucional, por ser incompatível com o art. 60, do ADCT, com a redação conferida pela EC 14/1996, bem como é ilegal, por estar em desacordo com as disposições da Lei 11.494/2007 (9.2.3 do Acórdão 1824/2017-TCU-Plenário) .
Em complemento, o Acórdão 2866/2018-TCU-Plenário firmou os seguintes entendimentos:
 além de não estarem submetidos à subvinculação de 60%, prevista no artigo 22 da Lei 11.494/2007, consoante o subitem 9.2.1.2, Acórdão 1962/2017-TCU-Plenário, não podem ser utilizados para pagamentos de rateios, abonos indenizatórios, passivos trabalhistas ou previdenciários, remunerações ordinárias, ou de outras denominações de mesma natureza, aos profissionais da educação (item 9.2.1 do Acórdão 2866/2018-TCU-Plenário) ;
 podem ter sua aplicação definida em cronograma de despesas que se estenda por mais de um exercício financeiro, não estando sujeita ao limite temporal previsto no artigo 21, caput, da Lei 11.494/2007 (item 9.2.2 do Acórdão 2866/2018-TCU-Plenário) .
No caso em tela, de acordo com o expediente encaminhado pelo Juiz de Direito Saulo Belfort Simões, da Vara Única da Comarca de Caridade (peça 1) , o Município de Paramoti teria utilizado em finalidade indevida os recursos recebidos por meio dos precatórios do Fundef nº 134570-CE. A sentença decorreu de ação civil pública ajuizado pelo Ministério Público do Estado do Ceará sob o número 0000369-57.2016.8.06.0206, com destaque para o seguinte trecho (peça 1) :
 (...) o ente municipal ora requerido teria firmado acordo com o Sindicato dos Servidores Públicos Lotados nas Secretarias de Educação e Cultura do Estado do Ceará e nas Secretarias ou Departamentos de Educação e/ou Cultura dos Municípios do Ceará, por meio do qual teria se comprometido a aplicar 60% (sessenta por cento) dos recursos recebidos por meio do precatório n° 134570-CE no pagamento de professores do Ensino Fundamental de forma proporcional ao tempo de serviço, a respectiva carga horária e à formação acadêmica profissional.
O município teria demonstrado intenção de utilizar esses recursos em diversas áreas, não somente na manutenção e desenvolvimento do ensino da educação básica. Consta ainda a informação de que a prefeitura teria elaborado projeto de aplicabilidade dos 40% restantes do montante recebido.
Todavia, embora haja sentença condenatória vedando o Município de Paramoti de utilizar os recursos oriundos dos precatórios em finalidade diversa das normas aplicáveis ao Fundeb, desde o início desta representação não foram identificados nos autos documentos suficientes que demonstrassem como de fato foram aplicados esses recursos. 
Por este motivo, foram feitas diligências ao município de Paramoti/CE e à Caixa Econômica Federal (CAIXA) a fim de buscar a documentação necessária à comprovação da aplicação dos recursos.
Na análise da documentação enviada pela municipalidade, presente na segunda instrução (peça 29) , constatou-se que os dados enviados foram insuficientes tanto em materialidade quanto em quantidade de informações.
O relatório citado salientou que:
O município respondeu a diligência incluindo três processos de licitação para aquisições, em princípio, pertinentes à manutenção e desenvolvimento do ensino: a) carteiras escolares (peça 11-15) , no valor de R$ 313.300,00; b) kits pedagógicos (peça 16-20) , no valor de R$ 179.150,00; c) material permanente para escolas, no valor de R$ 96.096,16) . Nota-se, assim, que o somatório dos três contratos é de aproximadamente R$ 588 mil, isto é, representando 4% do valor recebido no precatório.
Além disso, não há registros que comprovem que os objetos do contrato foram realmente adquiridos, ou seja, não foram apresentadas notas de empenho, ordens de pagamento, notas fiscais, atestes dos fiscais dos contratos, entre outros documentos que comprovem a destinação dos recursos. O último documento de cada processo de licitação é o extrato do contrato (peça 15, p.40; peça 20, p. 62; peça 26, p.74) , que não garante que os valores foram efetivamente pagos aos fornecedores.
Na instrução pretérita, como não houve resposta do município à diligência efetuada por esta Corte de Contas, foi proposta nova diligência à Prefeitura de Paramoti/CE, visto que o extrato bancário encaminhado pela Caixa não foi suficiente para demonstrar a finalidade e motivação das despesas nele relacionadas (peça 40) .
Porém, como exposto anteriormente, o Sr. Eduardo Feijó Santos, ex-Prefeito do município de Paramoti/CE, em suas razões de justificava, encaminhou documentação na qual, de acordo com ele, havia todas as informações solicitadas pelo TCU necessárias à comprovação da aplicação dos recursos dos precatórios do Fundef.
Por conseguinte, procedeu-se a uma análise minuciosa desta documentação.
Novamente, o total dos valores das comprovações encaminhadas não se aproximou do montante recebido pelo munícipio. Foram encaminhados documentos relacionados a despesas com folha de pagamento dos profissionais do magistério, compra de material de consumo e permanente, totalizando pouco mais de 3,5 milhões, ao passo que o município recebeu mais de 14 milhões a título de precatórios do Fundef.
Mesmo com relação às despesas cujos comprovantes foram encaminhados, pode-se fazer algumas ressalvas. 
Nesse ponto, convém ressaltar que a conta principal dos precatórios do Fundef do município de Paramoti/CE, na qual foi depositado o montante de R$ 14.717.530,16 e cujo extrato foi encaminhado pela Caixa (peças 35 e 61) , é a conta 353-6, operação 006, agência 0746 da Caixa Econômica de Federal, denominada "PM Paramoti Precatórios".
De acordo com o art. 17, da Lei 11.494/07, responsável por regulamentar o Fundo de Manutenção e Desenvolvimento da Educação Básica e de Valorização dos Profissionais da Educação (FUNDEB) , o qual procedeu o antigo Fundef, os recursos do Fundo deveriam ser repassados automaticamente para contas únicas e específicas dos respectivos entes federais, vinculadas ao respectivo Fundo. 
Utilizando-se desse fundamento, o Acórdão 1824/2017-TCU-Plenário e o Acórdão 1962/2017-TCU-Plenário, em sede de embargos de declaração, ambos de relatoria do Ministro Walton Alencar Rodrigues, determinaram o recolhimento integral à conta bancária do Fundeb, prevista no art. 17 da Lei 11.494/2007, ou outra conta criada exclusivamente com esse propósito, a fim de garantir-lhes a finalidade e a rastreabilidade.
Posto isso, salienta-se que parte dos comprovantes de despesas encaminhados pelo Sr. Eduardo Feijó Santos demonstram a utilização de recursos provenientes de outras contas bancárias de titularidade da Prefeitura de Paramoti/CE, as contas "PM Paramoti Fundeb 60" (conta 233-5, operação 006, agência 0746) e "PM Paramoti Fundeb 40" (conta 234-3, operação 006, agência 0746) .
Dos comprovantes de transferência encaminhados, três são de recursos debitados da conta "PM Precatórios Fundeb 60" (peça 52, p. 69, 91 e 175) e outros três são de débitos na conta "PM Precatórios Fundeb 40" (peça 52, p. 99, 140 e 162) , totalizando o montante de quase R$ 500 mil.
Os aludidos comprovantes não são válidos para a comprovação das despesas realizadas com recursos dos precatórios do Fundef, visto serem oriundos de contas bancárias diferentes da conta em que os precatórios foram depositados, fazendo perder-se o nexo causal entre os recursos e o pagamento das despesas.
Além disso, utilizando o CNPJ da Prefeitura de Paramoti/CE, número 07.711963/0001-42, e o extrato bancário enviado pela Caixa por meio de sua resposta à diligência efetuada por este Tribunal (peças 35 e 61) , filtrou-se as transferências realizadas da conta "PM Paramoti Precatórios" para outras contas bancárias de titularidade do município. Chegou-se ao resultado de 54 transferências para sete diferentes contas, totalizando o montante de R$ 10.865.512,58, consoante observa da relação abaixo:
	Data Mov.
	Nr. doc.
	Histórico
	Valor
	Banco Ben
	Ag Ben
	Op Ben
	Conta Ben
	DV
	CNPJ/CPF

	08/06/2017
	80617
	DEB.AUTOR.
	2.817.928,91
	104
	746
	6
	59
	6
	7711963000142

	12/06/2017
	679332
	TEV MESM T
	133,38
	104
	746
	6
	59
	6
	7711963000142

	03/07/2017
	569040
	TEV MESM T
	926.990,14
	104
	746
	6
	235
	1
	7711963000142

	06/07/2017
	176013
	TEV MESM T
	408.905,21
	104
	746
	6
	59
	6
	7711963000142

	13/07/2017
	278988
	TEV MESM T
	41.965,00
	104
	746
	6
	233
	5
	7711963000142

	14/07/2017
	7594
	TEV MESM T
	69.614,29
	104
	746
	6
	234
	3
	7711963000142

	14/07/2017
	7600
	TEV MESM T
	174.723,07
	104
	746
	6
	233
	5
	7711963000142

	20/07/2017
	178974
	ENVIO TED
	1.092.672,63
	1
	1035
	-
	5189
	6
	07711963000142

	20/07/2017
	458301
	TEV MESM T
	159.827,05
	104
	746
	6
	233
	5
	7711963000142

	20/07/2017
	458326
	TEV MESM T
	79.070,46
	104
	746
	6
	234
	3
	7711963000142

	24/07/2017
	152337
	ENVIO TED
	18.866,64
	1
	1035
	-
	1188
	6
	07711963000142

	07/08/2017
	538389
	TEV MESM T
	124.405,14
	104
	746
	6
	233
	5
	7711963000142

	07/08/2017
	538414
	TEV MESM T
	128.816,08
	104
	746
	6
	234
	3
	7711963000142

	08/08/2017
	57191
	TEV MESM T
	283.100,24
	104
	746
	6
	233
	5
	7711963000142

	20/09/2017
	231897
	TEV MESM T
	156.883,88
	104
	746
	6
	233
	5
	7711963000142

	03/10/2017
	376711
	TEV MESM T
	59.155,33
	104
	746
	6
	233
	5
	7711963000142

	03/10/2017
	376727
	TEV MESM T
	129.806,66
	104
	746
	6
	234
	3
	7711963000142

	05/10/2017
	339788
	TEV MESM T
	185.574,99
	104
	746
	6
	233
	5
	7711963000142

	06/11/2017
	104289
	ENVIO TED
	20.177,54
	1
	1035
	-
	5189
	6
	07711963000142

	20/11/2017
	680717
	TEV MESM T
	156.999,78
	104
	746
	6
	233
	5
	7711963000142

	06/12/2017
	397582
	TEV MESM T
	169.529,76
	104
	746
	6
	233
	5
	7711963000142

	12/12/2017
	211531
	TEV MESM T
	4.804,08
	104
	746
	6
	234
	3
	7711963000142

	20/12/2017
	167038
	TEV MESM T
	71.665,23
	104
	746
	6
	234
	3
	7711963000142

	20/12/2017
	167069
	TEV MESM T
	46.744,71
	104
	746
	6
	234
	3
	7711963000142

	08/01/2018
	461177
	TEV MESM T
	171.683,27
	104
	746
	6
	59
	6
	7711963000142

	19/01/2018
	324983
	TEV MESM T
	88.026,94
	104
	746
	6
	234
	3
	7711963000142

	19/01/2018
	325005
	TEV MESM T
	285.523,78
	104
	746
	6
	233
	5
	7711963000142

	30/01/2018
	116818
	TEV MESM T
	33.300,00
	104
	746
	6
	234
	3
	7711963000142

	08/02/2018
	389131
	TEV MESM T
	33.600,00
	104
	746
	6
	234
	3
	7711963000142

	09/02/2018
	122459
	TEV MESM T
	100.800,00
	104
	746
	6
	234
	3
	7711963000142

	15/02/2018
	387877
	TEV MESM T
	33.600,00
	104
	746
	6
	234
	3
	7711963000142

	21/02/2018
	153339
	TEV MESM T
	61.600,00
	104
	746
	6
	234
	3
	7711963000142

	23/02/2018
	113439
	TEV MESM T
	22.400,00
	104
	746
	6
	234
	3
	7711963000142

	28/02/2018
	318773
	TEV MESM T
	28.000,00
	104
	746
	6
	234
	3
	7711963000142

	06/04/2018
	200837
	TEV MESM T
	214.380,54
	104
	746
	6
	233
	5
	7711963000142

	24/04/2018
	146294
	TEV MESM T
	98.900,00
	104
	746
	6
	234
	3
	7711963000142

	04/06/2018
	492843
	TEV MESM T
	81.288,47
	104
	746
	6
	233
	5
	7711963000142

	04/06/2018
	492859
	TEV MESM T
	138.485,37
	104
	746
	6
	234
	3
	7711963000142

	05/06/2018
	91215
	TEV MESM T
	196.094,67
	104
	746
	6
	233
	5
	7711963000142

	06/07/2018
	412410
	TEV MESM T
	262.180,74
	104
	746
	6
	233
	5
	7711963000142

	20/07/2018
	161721
	TEV MESM T
	30.726,50
	104
	746
	6
	233
	5
	7711963000142

	07/08/2018
	132967
	TEV MESM T
	192.108,79
	104
	746
	6
	233
	5
	7711963000142

	08/08/2018
	136748
	TEV MESM T
	190.356,66
	104
	746
	6
	233
	5
	7711963000142

	14/08/2018
	116467
	ENVIO TE
	3.438,96
	1
	1035
	-
	5189
	6
	07711963000142

	14/08/2018
	76444
	TEV MESM T
	50.324,91
	104
	746
	6
	234
	3
	7711963000142

	14/08/2018
	76459
	TEV MESM T
	163.909,03
	104
	746
	6
	233
	5
	7711963000142

	05/09/2018
	140718
	TEV MESM T
	193.289,00
	104
	746
	6
	233
	5
	7711963000142

	09/10/2018
	59108
	TEV MESM T
	191.854,06
	104
	746
	6
	233
	5
	7711963000142

	16/10/2018
	208984
	TEV MESM T
	80.250,00
	104
	746
	6
	234
	3
	7711963000142

	03/12/2018
	148945
	TEV MESM T
	14.000,00
	104
	746
	6
	234
	3
	7711963000142

	19/12/2018
	163622
	TEV MESM T
	206.337,73
	104
	746
	6
	59
	6
	7711963000142

	20/12/2018
	162767
	TEV MESM T
	221.067,83
	104
	746
	6
	59
	6
	7711963000142

	21/12/2018
	76583
	TEV MESM T
	132.025,13
	104
	746
	6
	59
	6
	7711963000142

	24/01/2020
	241044
	TEV MESM T
	17.600,00
	104
	746
	6
	194
	0
	7711963000142

			10.865.512,58
						
Fonte: elaboração própria com base nos dados do extrato bancário encaminhado pela CAIXA (peças 35 e 61) 
Portanto, dos mais de R$ 14 milhões recebidos pelo município de Paramoti/CE a título de precatórios do Fundef, quase R$ 11 milhões foram transferidos para outras contas do município, perdendo-se, com isso, a possibilidade de rastreamento dos pagamentos efetuados com os recursos recebidos. 
Além de não terem sido encaminhados comprovantes suficientes das despesas realizadas com esses recursos, conforme exposto no item 61, os recursos não foram mantidos na conta única exclusiva para sua movimentação.
Conforme já exposto, tanto a lei, quanto à jurisprudência do TCU determinam a obrigatoriedade de movimentação dos recursos em conta única e exclusiva para esta finalidade, fundamentando-se na necessidade de manter a rastreabilidade dos recursos e garantir a utilização em sua finalidade legal.
Do modo operado pela Prefeitura de Paramoti/CE não há meios para verificar que os recursos foram utilizados em manutenção e desenvolvimento do ensino, não somente pela ausência de documentação comprobatória, como mormente pela transferência da maior parte dos recursos dos precatórios do Fundef para outras contas do município.
O ex-Prefeito, Sr. Eduardo Feijó Santos, alegou que grande parte dos recursos haviam sido gastos com a folha de pagamento dos servidores da educação do município, contudo, encaminhou somente a comprovação do montante de R$ 1.140.019,17, considerando-se somente as despesas com folha de pagamento das transferências realizadas pela conta "PM Paramoti Precatórios".
Logo, não há evidências documentais da afirmação do ex-Prefeito. 
Faz-se mister destacar ainda que, de acordo com a jurisprudência do TCU, é vedada a utilização dos recursos dos precatórios do Fundef para pagamento de pessoal, pois a natureza extraordinária dos recursos advindos da complementação da União obtida pela via judicial afasta a subvinculação estabelecida no art. 22, da Lei 11.494/2007, conforme item 9.2.1.2, do Acórdão 1962/2-17-TCU-Plenário, rel. Min. Walton Alencar Rodrigues, entendimento este confirmado no Acórdão 2866/2018-TCU-Plenário, de mesma relatoria, o qual ainda acrescentou a vedação para pagamento de rateios, abonos indenizatórios, passivos trabalhistas ou previdenciários, remunerações ordinárias, ou de outras denominações de mesma natureza, aos profissionais da educação.
Contudo, não obstante a jurisprudência do Tribunal, a sentença judicial proferida na ação civil pública (processo número 0000369-57.2016.8.06.0206) determinou a utilização de 60% do montante recebido para pagamento de remuneração de profissionais do magistério, e os outros 40% exclusivamente com despesas em MDE.
Sendo assim, por haver determinação judicial nesse sentido, exclusivamente nestes autos não haverá responsabilização pela utilização dos recursos dos precatórios do Fundef com pagamento de remuneração dos profissionais do magistério, desde que seja comprovada a obediência do limite de 60%, bem como seja apresentada a documentação necessária a suportar a comprovação dos gastos com despesas desta natureza.
Outro ponto observado na análise do extrato bancário da conta "PM Paramoti Precatórios" foi a existência de diversas transferências para múltiplos CPFs diferentes, os quais indicam ser, em sua grande maioria, de servidores ativos e inativos na área de educação do município de Paramoti/CE. Os valores transferidos ultrapassaram muitas vezes o montante de R$ 15 mil, em parcelas únicas, valores discrepantes quando comparados com os salários dos profissionais da educação. Esses dados indicam a possibilidade de ocorrência de rateio ou abonos indenizatórios, ou outro evento similar, o que iria de encontro à jurisprudência da Corte de Contas. 
Utilizando-se do critério de seleção de valores acima de R$ 15 mil, segue a relação das transferências realizadas com essas características, totalizando 62 movimentações no total de R$ 2.447.908,36:
	Data Mov.
	Nr. Doc.
	Histórico
	Valor
	Banco Ben
	Ag Ben
	Op Ben
	Conta Ben
	DV
	CNPJ/CPF

	09/06/2017
	91230
	ENVIO TEV
	16.239,73
	104
	746
	13
	59713
	7
	41212070330

	12/06/2017
	951134
	ENVIO TEV
	16.605,70
	104
	1563
	13
	25795
	4
	96350857372

	14/06/2017
	117557
	ENVIO TEV
	16.605,70
	104
	746
	1
	1864
	8
	86350315391

	21/06/2017
	258309
	ENVIO TEV
	16.657,83
	104
	746
	13
	35398
	0
	86264095320

	12/06/2017
	811588
	ENVIO TEV
	16.709,97
	104
	746
	1
	10769
	1
	86559168387

	14/06/2017
	101472
	ENVIO TED
	17.337,61
	1
	8177
	-
	18813
	1
	95327673391

	14/06/2017
	342606
	ENVIO TEV
	17.389,75
	104
	746
	13
	61132
	6
	44115733349

	14/06/2017
	122948
	ENVIO TED
	21.467,46
	237
	5099
	-
	521110
	7
	84190582387

	09/06/2017
	124655
	ENVIO TED
	21.781,28
	237
	5099
	-
	1007
	3
	94707731368

	14/06/2017
	179620
	ENVIO TEV
	23.558,95
	104
	746
	13
	21606
	0
	21114188387

	14/06/2017
	117576
	ENVIO TEV
	23.977,06
	104
	746
	1
	10779
	9
	85344117353

	20/06/2017
	120352
	ENVIO TED
	28.316,45
	237
	1302
	-
	1683
	7
	31007490306

	14/06/2017
	80028
	ENVIO TEV
	28.786,69
	104
	746
	13
	14054
	4
	81383649391

	16/06/2017
	156278
	ENVIO TED
	31.610,10
	237
	5099
	-
	542788
	6
	21299838391

	09/06/2017
	123939
	ENVIO TED
	32.080,34
	237
	5099
	-
	542300
	7
	73141267391

	09/06/2017
	124161
	ENVIO TED
	33.178,22
	1
	962
	-
	26736
	8
	72195614315

	14/06/2017
	80146
	ENVIO TEV
	33.178,22
	104
	746
	13
	55819
	0
	81054548315

	14/06/2017
	133449
	ENVIO TED
	33.439,91
	237
	5099
	-
	541687
	6
	43508375315

	14/06/2017
	179639
	ENVIO TEV
	34.171,83
	104
	746
	1
	22881
	2
	79650619372

	14/06/2017
	134134
	ENVIO TED
	35.269,72
	237
	5099
	-
	542827
	0
	69075387334

	14/06/2017
	80175
	ENVIO TEV
	35.687,81
	104
	746
	13
	15644
	0
	80832130397

	16/06/2017
	306867
	ENVIO TEV
	35.687,81
	104
	746
	13
	18520
	3
	21297304349

	14/06/2017
	179590
	ENVIO TEV
	36.105,91
	104
	746
	13
	9856
	4
	21297290372

	14/06/2017
	84425
	ENVIO TEV
	36.367,60
	104
	746
	13
	7283
	2
	80657257320

	14/06/2017
	179787
	ENVIO TEV
	36.367,60
	104
	746
	13
	54999
	0
	22055452304

	14/06/2017
	134574
	ENVIO TED
	36.733,56
	237
	5099
	-
	542018
	0
	21299927300

	16/06/2017
	179560
	ENVIO TEV
	37.151,66
	104
	746
	13
	54933
	7
	74177915300

	20/07/2017
	186779
	ENVIO TEV
	38.615,50
	104
	4371
	13
	15418
	1
	3644127395

	14/06/2017
	134379
	ENVIO TED
	38.929,33
	237
	5099
	-
	730452
	8
	78372305315

	16/06/2017
	236186
	ENVIO TEV
	39.295,29
	104
	746
	13
	9289
	2
	82681708320

	21/06/2017
	24567
	ENVIO TEV
	39.295,29
	104
	1563
	13
	86723
	0
	82030987387

	14/06/2017
	84435
	ENVIO TEV
	39.347,43
	104
	746
	13
	14960
	6
	71239049315

	14/06/2017
	80036
	ENVIO TEV
	39.713,38
	104
	746
	13
	14240
	7
	38204860382

	14/06/2017
	133962
	ENVIO TED
	40.445,31
	237
	5099
	-
	542530
	1
	79097987334

	14/06/2017
	79952
	ENVIO TEV
	40.759,14
	104
	746
	13
	55610
	4
	54254159315

	14/06/2017
	179704
	ENVIO TEV
	41.125,09
	104
	746
	13
	32261
	8
	20865210306

	14/06/2017
	80049
	ENVIO TEV
	41.909,15
	104
	746
	13
	14318
	7
	55660754368

	14/06/2017
	79973
	ENVIO TEV
	41.961,29
	104
	746
	13
	55085
	8
	72075759391

	14/06/2017
	133677
	ENVIO TED
	42.588,94
	237
	5099
	-
	540651
	0
	24625965349

	16/06/2017
	273167
	ENVIO TEV
	42.588,94
	104
	3281
	13
	35760
	9
	38814668353

	14/06/2017
	135685
	ENVIO TED
	43.686,82
	1
	1035
	-
	29910
	5
	35997303349

	14/06/2017
	80080
	ENVIO TEV
	44.052,78
	104
	746
	13
	58639
	9
	27759490372

	14/06/2017
	80159
	ENVIO TEV
	46.300,69
	104
	746
	13
	30325
	7
	82789746320

	14/06/2017
	179607
	ENVIO TEV
	48.078,36
	104
	746
	13
	55088
	2
	30224438387

	14/06/2017
	80014
	ENVIO TEV
	50.326,26
	104
	746
	13
	11357
	1
	71223967387

	16/06/2017
	234341
	ENVIO TEV
	50.640,09
	104
	746
	13
	57832
	9
	42271584353

	21/06/2017
	105077
	ENVIO TED
	50.640,09
	237
	5099
	-
	542409
	7
	24553441349

	09/06/2017
	124891
	ENVIO TED
	51.372,01
	237
	5099
	-
	542041
	5
	80261990306

	14/06/2017
	179739
	ENVIO TEV
	51.372,01
	104
	746
	13
	42533
	6
	11166520803

	16/06/2017
	236168
	ENVIO TEV
	52.574,17
	104
	746
	13
	2205
	3
	79934064391

	14/06/2017
	80002
	ENVIO TEV
	53.985,87
	104
	746
	13
	12053
	5
	82630100391

	09/06/2017
	3525
	ENVIO TEV
	54.351,84
	104
	746
	1
	1712
	9
	76015734353

	14/06/2017
	79986
	ENVIO TEV
	54.351,84
	104
	746
	13
	18944
	6
	79677851349

	14/06/2017
	84445
	ENVIO TEV
	54.665,66
	104
	746
	13
	61351
	5
	45845590310

	16/06/2017
	273185
	ENVIO TEV
	55.031,62
	104
	746
	13
	30088
	6
	5646461308

	14/06/2017
	79889
	ENVIO TEV
	55.135,90
	104
	746
	13
	54981
	7
	82402930349

	14/06/2017
	80230
	ENVIO TEV
	55.397,58
	104
	746
	13
	55091
	2
	69924546334

	14/06/2017
	79941
	ENVIO TEV
	55.449,72
	104
	746
	13
	60395
	1
	69939616368

	29/06/2017
	31829
	ENVIO TEV
	56.233,78
	104
	746
	13
	35395
	5
	79828922304

	14/06/2017
	84471
	ENVIO TEV
	60.155,07
	104
	746
	13
	21478
	5
	83102574300

	14/06/2017
	179581
	ENVIO TEV
	62.350,85
	104
	746
	13
	33148
	0
	22061517315

	14/06/2017
	179675
	ENVIO TEV
	62.716,80
	104
	746
	1
	1888
	5
	42271290368

Fonte: elaboração própria com base nos dados do extrato bancário encaminhado pela CAIXA (peça 35 e 61) 
Além disso, essas transferências não aparentam ser para pagamento de remuneração, não somente pelos valores transferidos, mas também pelo processo de pagamento da folha remuneratória que a prefeitura de Paramoti/CE demonstra realizar por meio da documentação encaminhada.
Nessa senda, conforme exposto nos processos das folhas de pagamento dos servidores da educação do município de Paramoti/CE aos quais se obteve acesso (peças 52 e 53) , a prefeitura realiza uma transferência do valor total de cada folha de pagamento para uma conta denominada "PM Paramoti FOPAG", conta 59-6, operação 005, agência 0746. As transferências ocorrem a débito das contas "PM Paramoti Precatórios", "PM Paramoti Fundeb 60" e "PM Paramoti Fundeb 40" para crédito na conta "PM Paramoti FOPAG", para então, possivelmente, ser feito o pagamento aos servidores por esta última conta. Essas conclusões foram obtidas pelo exame dos processos de pagamento presentes na peça 52, p. 11 a 91 e 146 a 162, e peça 53, p. 1 a 29 e 62 a 142, mais especificamente pelos comprovantes das transferências bancárias (peça 52, p. 59, 69, 91e 162; e peça 53, p. 29, 83, 120 e 142) . Ressalta-se que esse procedimento impede a confirmação de que os recursos foram utilizados para pagamento de pessoal.
Portanto, há um indício ainda maior de que possa ter ocorrido espécie de rateio entre servidores ativos e inativos, contudo, novamente causado pela ausência de documentação suficiente, não há meios de confirmar os motivos e as finalidades de tais transferências.
Em que pese as análises descritas acima corroborem com a conclusão de que fora realizado rateio com recursos do precatório Fundef, vale mencionar a promulgação, em 26/3/2021, do parágrafo único do art. 7º da Lei 14.057/2020, que dispõe que, com relação aos precatórios do Fundef, o ente público credor deve destinar aos profissionais do magistério ativos, inativos e pensionistas, na forma de abono, pelo menos 60% dos valores recebidos. 
Os efeitos dessa recente legislação na jurisprudência do TCU sobre a matéria é objeto de análise no processo de representação TC Processo 012.379/2021-2, ainda não julgado, no âmbito do qual foi expedida medida cautelar direcionada a todos os entes municipais e estaduais beneficiários de precatórios do Fundef, nos termos do Acórdão 1039/2021-TCU-Plenário, da relatoria do Ministro Walton Alencar Rodrigues, para impedir a realização de tais dispêndios até a análise de mérito da representação. 
Todavia, considerando que nem mesmo a realização do suposto rateio foi comprovada pelo responsável, a inovação legislativa mencionada acima não acarreta nenhum impacto a presente análise por enquanto. Porém, a depender do deslinde do TC Processo 012.379/2021-2 e caso futuramente se confirme que houve o rateio no limite de 60%, deverá ser reavaliada a suposta irregularidade de realização de rateio frente à decisão que será adotada pelo TCU no TC Processo 012.379/2021-2.
Destaca-se que a natureza vinculativa de utilização dos recursos do Fundef e a competência do TCU para fiscalizar a sua aplicação quando decorrentes de complementação da União a estados e municípios, ainda que associados com o sucesso de demandas judiciais, são matérias pacificadas neste Tribunal, mesmo considerando que, conforme se extrai do conjunto de entendimentos apresentados nos Acórdãos 1824/2017 e 1962/2017, ambos do Plenário, tenha esta Corte de Contas reconhecido que essa competência, por seu caráter concorrente, não afasta a dos órgãos de controle locais.
E isso se justifica plenamente, uma vez que tais fundos possuem fontes híbridas de financiamento (federais, estaduais e municipais) , especialmente quando se trate de entes federados que, por sua hipossuficiência, necessitem que parte de suas despesas com a educação básica (fundamental, no caso do Fundef) seja provida pelo Governo Federal. Nesse diapasão, a parcela fiscalizatória que cabe a este Tribunal associa-se com os fundos que, porventura, recebam complementação da União (e este é o caso) .
O TCU tem a função de resguardar os recursos públicos e buscar sua correta aplicação, com base nos normativos vigentes. Logo, considerando a competência do Tribunal de Contas da União em fiscalizar a aplicação dos recursos referentes à complementação da União ao Fundeb, conforme art. 26, inciso III, da Lei 11.4949/07, e, mais especificamente, em relação aos recursos do Fundef oriundos de sentença judicial, cabe ao responsável prestar contas da aplicação desses recursos, o que não ocorreu no caso presente nestes autos, mesmo após reiteradas diligências encaminhadas por esta Corte de Contas.
Dessa forma, com base no art. 70, parágrafo único, da Constituição Federal, o qual prevê a obrigação de prestar contas ao TCU de "qualquer pessoa física ou jurídica, pública ou privada, que utilize, arrecade, guarde, gerencie ou administre dinheiro, bens e valores públicos ou pelos quais a União responde, ou que, em nome desta, assuma obrigações de natureza pecuniária", entende-se que houve omissão neste dever, ao não ter ocorrido a comprovação da forma de utilização dos recursos dos precatórios do Fundef recebidos pelo município de Paramoti/CE.
Acrescenta-se ainda que havia a informação de que o saldo restante na conta bancária seria de R$ 2.086,56, conforme registro do fundo de investimento onde o precatório foi mantido, emitido em 6/6/2019 (peça 27, p. 11) , verificando-se que o recurso do precatório foi praticamente todo gasto. Contudo, ao se analisar o extrato bancário, é possível observar créditos de novos valores na conta, assim como débitos ao longo de 2019 e 2020, sendo a última movimentação a que se tem acesso datada de 26/2/2020 (peça 61) . 
Pelo exposto, deve ser responsabilizado pela omissão no dever de prestar contas e pelo descumprimento da obrigatoriedade de manter os recursos dos precatórios do Fundef em conta única e exclusiva, prevista no art. 17, da Lei 11.494/2007 e nos Acórdão 1824/2017-TCU-Plenário e 1962/2017-TCU-Plenário, ambos de relatoria do Ministro Walton Alencar Rodrigues, o Sr. Eduardo Feijó Santos, prefeito do município de Paramoti/CE de 1º/1/2017 a 31/12/2020, período em que os recursos dos precatórios do Fundef foram geridos, tendo em vista o recebimento ter ocorrido no dia 26/5/2017 e as movimentações bancárias presentes no extrato da conta 353-6, operação 006, agência 0746 datarem até o dia 26/2/2020, consoante peça 61.
Pelas razões expostas, será proposta , nos termos do art. 47 da Lei 8.443/1992, a conversão da presente representação em tomada de contas especial, autorizando, desde logo, a citação do Sr.  Eduardo Feijó Santos, ex-Prefeito de Paramoti/CE, período de exercício de 1º/1/2017 a 31/12/2020, para responder pelo débito apurado, diante da não comprovação da regular aplicação dos recursos advindos da complementação da União obtida via judicial, contrariando o previsto no art. 70, parágrafo único, da Constituição Federal, recebidos pelo município de Paramoti/CE, no dia 26/5/2017, no montante de R$ 14.717.530,16, em ações de manutenção e desenvolvimento do ensino, conforme preleciona o art. 60, da ADCT e o art. 21 da Lei 11.494/2007, e de acordo com os Acórdão 1824/2017-TCU-Plenário, 1.962/2017-TCU-Plenário e 2.866/2018-TCU-Plenário, todos de relatoria do Ministro Walton Alencar Rodrigues, havendo ainda indícios da realização de rateios, pagamento de abonos ou similares utilizando os recursos recebidos.
Concomitantemente, propõe-se realizar, com fundamento no art. 250, inciso IV, c/c o art. 237, parágrafo único, do RI/TCU, a audiência do Sr.  Eduardo Feijó Santos, ex-Prefeito de Paramoti/CE, para que, no prazo de quinze dias, apresente razões de justificativa pela não manutenção dos recursos advindos da complementação da União obtida via judicial, recebidos pelo município de Paramoti/CE, no dia 26/5/2017, no montante de R$ 14.717.530,16, em conta única e exclusiva, conforme demonstra o extrato bancário presente à peça 61 e os itens 69 a 71 da instrução, contrariando o disposto no art. 17 da Lei 11.494/2007 e nos Acórdão 1824/2017-TCU-Plenário e 1962/2017-TCU-Plenário, ambos de relatoria do Ministro Walton Alencar Rodrigues, os quais determinaram o recolhimento integral à conta bancária do Fundeb.
CONCLUSÃO
Trata-se de representação, encaminhada pelo Juiz de Direito Saulo Belfort Simões, da Vara Única da Comarca de Caridade (peça 1) , a respeito de possíveis irregularidades ocorridas na Prefeitura Municipal de Paramoti/CE, no que tange à possível utilização indevida dos recursos oriundos da complementação da União no Fundo de Manutenção e Desenvolvimento do Ensino Fundamental e de Valorização do Magistério (Fundef) , reconhecidos judicialmente.
Nos termos do art. 70 e 71, VI, da Constituição Federal e do art. 11 Lei 9.424/1996 (e pelo art. 26 da Lei 11.494/2007) o TCU tem competência para fiscalizar a aplicação desses recursos. Esta competência foi ratificada pelo item 9.2.1 do Acórdão 1824/2017-TCU-Plenário (que reconheceu, expressamente, a origem federal dos recursos) .
Em virtude do não atendimento a diligência deste Tribunal, no prazo fixado, sem causa justificada, foi realizada audiência do Sr. Eduardo Feijó Santos, o qual encaminhou suas razões de justificativa, juntamente com documentação comprobatória de despesas realizadas com recursos do Fundef.
De acordo com a análise efetuada, entendeu-se que as razões de justificativa não devem ser acolhidas, por não sanarem a irregularidade quanto à omissão no atendimento à diligência do TCU. (itens 34 a 38) .
A Prefeitura de Paramoti/CE, embora tenha tomado ciência dos ofícios encaminhados, não atendeu à nova diligência realizada pelo Tribunal. (item 26) 
Sendo assim, procedeu-se ao exame da documentação já acostada a esses autos, juntamente com o extrato bancário encaminhado pela CAIXA e os documentos apresentados pelo Sr. Eduardo Feijó Santos em suas razões de justificativa.
Novamente, verificou-se que a documentação não é suficiente para a comprovação da regularidade na aplicação dos recursos públicos provenientes dos precatórios do Fundef. (item 60) 
Além disso, constatou-se que os recursos foram transferidos a outras contas de titularidade da Prefeitura de Paramoti/CE, contrariando o previsto no art. 17, da Lei 11.494/2007 e nos Acórdão 1824/2017-TCU-Plenário e 1962/2017-TCU-Plenário, ambos de relatoria do Ministro Walton Alencar Rodrigues. (itens 65 a 72) 
Considerando o dever de prestação de contas dos recursos federais recebidos, conclui-se que deve a presente representação ser convertida em TCE, devendo ser citado, desde logo, o Sr. Eduardo Feijó Santos, em virtude da omissão na comprovação das despesas realizadas com os recursos dos precatórios do Fundef. (item 92) 
Também será proposta a audiência do Sr. Eduardo Feijó Santos pelo descumprimento da obrigatoriedade de manter os recursos dos precatórios do Fundef em conta única e exclusiva. (item 93) .
INFORMAÇÕES ADICIONAIS
Esta Corte de Contas já tratou do mesmo assunto destes autos no âmbito do TC Processo 022.861/2018-1, Auditoria Coordenada em Municípios do Estado do Ceará contemplados com verbas oriundas de precatórios do Fundef, abrangendo, inclusive, o Município de Paramoti/CE, tendo como objetivo verificar se os recursos dos precatórios do Fundef foram utilizados exclusivamente para a manutenção e desenvolvimento do ensino fundamental, se fora observada a vedação a pagamentos de honorários advocatícios com tais recursos, nos moldes preconizados no Acórdão 1824/2017-TCU-Plenário, bem como se fora afastada a subvinculação estabelecida no artigo 22, da Lei 11.494/2007.
À época do trabalho de campo da auditoria, verificou-se apenas que os recursos do precatório da referida municipalidade foram utilizados para pagamentos de honorários advocatícios, conforme se depreende da situação encontrada no Relatório de Auditoria (TC Processo 022.861/2018-1, peça 896, p. 19-20 e 23) , sem maior detalhamento quanto às finalidades das demais despesas realizadas à custo desses recursos.
Apurou-se no relatório que houve a contratação de advogados por meio de convênio com a associação Aprece. Foram feitos seis pagamentos a diferentes advogados na data de 1º/12/2016, conforme relatório de auditoria, peça 849, p. 55;69, do TC Processo 022.861/2018-1) . O relatório esclarece ainda que em resposta à diligência promovida nos autos da auditoria (peças 629/641, do TC Processo 022.861/2018-1) , o município informa que a aplicação dos recursos do precatório foi efetuada nos moldes da Lei 11.494/2007, destinando-se 60% para os professores em efetivo exercício no período a que se refere o precatório. Informa que encaminhou a lista dos professores beneficiados à Justiça Estadual "tendo respaldado, assim, a decisão liberatória dos recursos nos autos do processo 369-57.2016.8.06". Afirma, assim, que não utilizou de forma arbitrária os recursos em questão, mas respaldado em decisão judicial. 
O relatório da supra referida ação de controle foi analisado pelo Tribunal por intermédio do Acórdão 2820/2020-TCU-Plenário, da relatoria do Ministro Walton Alencar Rodrigues. Na decisão, em relação ao Município de Paramoti/CE, o TCU determinou a instauração de tomada de contas especial para apurar a irregularidade consistente na utilização de recursos dos precatórios do Fundef para o pagamento de honorários advocatícios. 
Em cumprimento à referida determinação, instaurou-se o TC Processo 040.324/2020-6, a fim de apurar o pagamento de honorários advocatícios ocorridos no dia 1º/12/2016, portanto, não tem relação com os gastos e irregularidades apurados no presente processo.
PROPOSTA DE ENCAMINHAMENTO
Ante o exposto, submetem-se os autos à consideração superior, propondo:
109.1. conhecer da presente representação, satisfeitos os requisitos de admissibilidade previstos no art. 237, do Regimento Interno deste Tribunal, e no art. 103, § 1º, da Resolução - TCU 259/2014, para, no mérito, considerá-la procedente;
109.2. rejeitar as razões de justificativa apresentadas pelo Sr. Eduardo Feijó Santos (CPF XXX.349.273-XX) ;
109.3. determinar, nos termos do art. 47 da Lei 8.443/1992, a conversão do presente processo em tomada de contas especial, autorizando, desde logo, a citação do Sr.  Eduardo Feijó Santos (CPF XXX.349.273-XX) , ex-Prefeito de Paramoti/CE, período de exercício de 1º/1/2017 a 31/12/2020, para responder pelo débito apurado no valor abaixo especificado:
	VALOR ORIGINAL (R$) 
	DATA DA OCORRÊNCIA

	14.717.530,16
	26/5/2017

a) Irregularidade: não comprovação da regular aplicação dos recursos advindos da complementação da União obtida via judicial, contrariando o previsto no art. 70, parágrafo único, da Constituição Federal, recebidos pelo município de Paramoti/CE, no dia 26/5/2017, no montante de R$ 14.717.530,16, em ações de manutenção e desenvolvimento do ensino, conforme preleciona o art. 60, da ADCT e o art. 21 da Lei 11.494/2007, e de acordo com os Acórdão 1824/2017-TCU-Plenário, 1.962/2017-TCU-Plenário e 2.866/2018-TCU-Plenário, todos de relatoria do Ministro Walton Alencar Rodrigues, havendo ainda indícios da realização de rateios, pagamento de abonos ou similares utilizando os recursos recebidos;
b)  Conduta: não prestação de contas com o envio de documentação necessária e solicitada reiteradamente por este Tribunal de Contas Da União, em cumprimento ao dever previsto no art. 70, parágrafo único, da Constituição Federal, com vistas a comprovar a aplicação dos recursos advindos da complementação da União obtida via judicial, recebidos pelo município de Paramoti/CE, no dia 26/5/2017, no montante de R$ 14.717.530,16, em ações de manutenção e desenvolvimento do ensino, conforme preleciona o art. 60, da ADCT e o art. 21 da Lei 11.494/2007, e de acordo com os Acórdão 1824/2017-TCU-Plenário, 1.962/2017-TCU-Plenário e 2.866/2018-TCU-Plenário, todos de relatoria do Ministro Walton Alencar Rodrigues;
c) Dispositivos violados: art. 70, parágrafo único, da Constituição Federal, art. 60, da ADCT e o art. 21 da Lei 11.494/2007, Acórdão 1824/2017-TCU-Plenário, 1.962/2017-TCU-Plenário e 2.866/2018-TCU-Plenário;
109.4. realizar, com fundamento no art. 250, inciso IV, c/c o art. 237, parágrafo único, do RI/TCU, a audiência do Sr.  Eduardo Feijó Santos (CPF XXX.349.273-XX) , ex-Prefeito de Paramoti/CE, para que, no prazo de quinze dias, apresente razões de justificativa pelas irregularidades indicadas:
0.  Irregularidade: Não manutenção dos recursos advindos da complementação da União obtida via judicial, recebidos pelo município de Paramoti/CE, no dia 26/5/2017, no montante de R$ 14.717.530,16, em conta única e exclusiva, conforme demonstra o extrato bancário presente à peça 61 e os itens 69 a 71 da instrução, contrariando o disposto no art. 17 da Lei 11.494/2007 e nos Acórdão 1824/2017-TCU-Plenário e 1962/2017-TCU-Plenário, ambos de relatoria do Ministro Walton Alencar Rodrigues, os quais determinaram o recolhimento integral à conta bancária do Fundeb;
0.  Conduta: realização de 54 transferências dos recursos advindos da complementação da União obtida via judicial, recebidos pelo município de Paramoti/CE, no dia 26/5/2017, no montante de R$ 14.717.530,16, para outras sete contas de titularidade do município de Paramoti/CE, transferências que totalizaram R$ 10.865.512,58, o que resultou na não manutenção dos recursos em conta única e exclusiva para esse fim, em desacordo com o disposto no art. 17 da Lei 11.494/2007 e nos Acórdão 1824/2017-TCU-Plenário e 1962/2017-TCU-Plenário, ambos de relatoria do Ministro Walton Alencar Rodrigues;
0.  Dispositivos violados: art. 17 da Lei 11.494/2007, art. 8º do Decreto 6253/2007 (revogado pela Lei 10.656/2021, na qual constam os artigos 16, § 1º, e 17, § 1º e 4º, análogos ao art. 8º do Decreto) , Acórdão 1824/2017-TCU-Plenário e 1962/2017-TCU-Plenário, ambos de relatoria do Ministro Walton Alencar Rodrigues.
109.5.  aplicar ao Sr.  Eduardo Feijó Santos (CPF XXX.349.273-XX) , individualmente, a multa prevista no art. 58, IV, da Lei 8.443/1992, fixando-lhe o prazo de 15 (quinze) dias, a contar da notificação, para que comprove, perante o Tribunal (art. 214, inciso III, alínea "a", do Regimento Interno/TCU) , o recolhimento da dívida ao Tesouro Nacional, atualizada monetariamente desde a data do acórdão que vier a ser proferido até a data do efetivo recolhimento, se for paga após o vencimento, na forma da legislação em vigor;
109.6. informar do acórdão que vier a ser proferido ao representante e à Prefeitura de Paramoti/CE, destacando que o relatório e o voto que fundamentam a deliberação ora encaminhada podem ser acessados por meio do endereço eletrônico www.tcu.gov.br/acordaos e que, caso tenham interesse, o Tribunal pode encaminhar-lhes cópia desses documentos sem quaisquer custos para V. Sas.;
109.7.  encaminhar cópia da presente instrução ao Sr. Eduardo Feijó Santos, a fim de subsidiar as manifestações a serem requeridas;
109.8. solicitar autorização para que a audiência proposta seja analisada nos autos da tomada de contas especial que vier a ser instaurada, em virtude da relação existente entre as irregularidades e por tratar-se do mesmo responsável, possibilitando o encerramento do processo;
109.9.  apensar os presentes autos ao processo de tomada de contas especial que vier a ser autuado, na forma prevista no art. 41 da Resolução - TCU 259/2014".
	É o relatório.

Késsia Pinheiro Campos Cidrack (25.484/OAB-CE), representando Município de Paramoti - CE; Pedro Teixeira Cavalcante Neto (17.677/OAB-CE) e Márcio Cavalcante Araújo (24.799/OAB-CE), representando Eduardo Feijó Santos.

Não atuou.

REPRESENTAÇÃO. IRREGULARIDADES RELATIVAS À POSSÍVEL UTILIZAÇÃO INDEVIDA DOS RECURSOS ORIUNDOS DOS PRECATÓRIOS DA COMPLEMENTAÇÃO DO FUNDEF. CONVERSÃO EM TCE. AUTORIZAÇÃO PARA CITAÇÃO. CIÊNCIA.

REPRESENTAÇÃO (REPR)

Secretaria de Controle Externo da Educação, da Cultura e do Desporto (SecexEduc).

Trago ao colegiado estes autos de representação a respeito de possíveis irregularidades ocorridas na Prefeitura Municipal de Paramoti/CE, no que tange à possível utilização indevida dos recursos oriundos da complementação da União no Fundo de Manutenção e Desenvolvimento do Ensino Fundamental e de Valorização do Magistério (Fundef) , reconhecidos judicialmente.
2.	A SecexEducação promoveu o exame do feito, concluindo nos seguintes termos:.
"95.	Nos termos do art. 70 e 71, VI, da Constituição Federal e do art. 11 Lei 9.424/1996 (e pelo art. 26 da Lei 11.494/2007) o TCU tem competência para fiscalizar a aplicação desses recursos. Esta competência foi ratificada pelo item 9.2.1 do Acórdão 1824/2017-TCU-Plenário (que reconheceu, expressamente, a origem federal dos recursos) .
96.	Em virtude do não atendimento a diligência deste Tribunal, no prazo fixado, sem causa justificada, foi realizada audiência do Sr. Eduardo Feijó Santos, o qual encaminhou suas razões de justificativa, juntamente com documentação comprobatória de despesas realizadas com recursos do Fundef.
97.	De acordo com a análise efetuada, entendeu-se que as razões de justificativa não devem ser acolhidas, por não sanarem a irregularidade quanto à omissão no atendimento à diligência do TCU. (itens 34 a 38) .
98.	A Prefeitura de Paramoti/CE, embora tenha tomado ciência dos ofícios encaminhados, não atendeu à nova diligência realizada pelo Tribunal. (item 26) 
99.	Sendo assim, procedeu-se ao exame da documentação já acostada a esses autos, juntamente com o extrato bancário encaminhado pela CAIXA e os documentos apresentados pelo Sr. Eduardo Feijó Santos em suas razões de justificativa.
100.	Novamente, verificou-se que a documentação não é suficiente para a comprovação da regularidade na aplicação dos recursos públicos provenientes dos precatórios do Fundef. (item 60) 
101.	Além disso, constatou-se que os recursos foram transferidos a outras contas de titularidade da Prefeitura de Paramoti/CE, contrariando o previsto no art. 17, da Lei 11.494/2007 e nos Acórdão 1824/2017-TCU-Plenário e 1962/2017-TCU-Plenário, ambos de relatoria do Ministro Walton Alencar Rodrigues. (itens 65 a 72) 
102.	Considerando o dever de prestação de contas dos recursos federais recebidos, conclui-se que deve a presente representação ser convertida em TCE, devendo ser citado, desde logo, o Sr. Eduardo Feijó Santos, em virtude da omissão na comprovação das despesas realizadas com os recursos dos precatórios do Fundef. (item 92) 
103.	Também será proposta a audiência do Sr. Eduardo Feijó Santos pelo descumprimento da obrigatoriedade de manter os recursos dos precatórios do Fundef em conta única e exclusiva. (item 93) ."
3.	Em arremate, a unidade instrutiva apresentou a seguinte proposta de encaminhamento:
"109.2.	 rejeitar as razões de justificativa apresentadas pelo Sr. Eduardo Feijó Santos (CPF 005.349.273-00) ;
109.3.	determinar, nos termos do art. 47 da Lei 8.443/1992, a conversão do presente processo em tomada de contas especial, autorizando, desde logo, a citação do Sr.  Eduardo Feijó Santos (CPF 005.349.273-00) , ex-Prefeito de Paramoti/CE, período de exercício de 1º/1/2017 a 31/12/2020, para responder pelo débito apurado no valor abaixo especificado:
	VALOR ORIGINAL (R$) 
	DATA DA OCORRÊNCIA

	14.717.530,16
	26/5/2017

a) Irregularidade: não comprovação da regular aplicação dos recursos advindos da complementação da União obtida via judicial, contrariando o previsto no art. 70, parágrafo único, da Constituição Federal, recebidos pelo município de Paramoti/CE, no dia 26/5/2017, no montante de R$ 14.717.530,16, em ações de manutenção e desenvolvimento do ensino, conforme preleciona o art. 60, da ADCT e o art. 21 da Lei 11.494/2007, e de acordo com os Acórdão 1824/2017-TCU-Plenário, 1.962/2017-TCU-Plenário e 2.866/2018-TCU-Plenário, todos de relatoria do Ministro Walton Alencar Rodrigues, havendo ainda indícios da realização de rateios, pagamento de abonos ou similares utilizando os recursos recebidos;
b) Conduta: não prestação de contas com o envio de documentação necessária e solicitada reiteradamente por este Tribunal de Contas Da União, em cumprimento ao dever previsto no art. 70, parágrafo único, da Constituição Federal, com vistas a comprovar a aplicação dos recursos advindos da complementação da União obtida via judicial, recebidos pelo município de Paramoti/CE, no dia 26/5/2017, no montante de R$ 14.717.530,16, em ações de manutenção e desenvolvimento do ensino, conforme preleciona o art. 60, da ADCT e o art. 21 da Lei 11.494/2007, e de acordo com os Acórdão 1824/2017-TCU-Plenário, 1.962/2017-TCU-Plenário e 2.866/2018-TCU-Plenário, todos de relatoria do Ministro Walton Alencar Rodrigues;
c) Dispositivos violados: art. 70, parágrafo único, da Constituição Federal, art. 60, da ADCT e o art. 21 da Lei 11.494/2007, Acórdão 1824/2017-TCU-Plenário, 1.962/2017-TCU-Plenário e 2.866/2018-TCU-Plenário;
109.4.	realizar, com fundamento no art. 250, inciso IV, c/c o art. 237, parágrafo único, do RI/TCU, a audiência do Sr.  Eduardo Feijó Santos (CPF 005.349.273-00) , ex-Prefeito de Paramoti/CE, para que, no prazo de quinze dias, apresente razões de justificativa pelas irregularidades indicadas:
a)	 Irregularidade: Não manutenção dos recursos advindos da complementação da União obtida via judicial, recebidos pelo município de Paramoti/CE, no dia 26/5/2017, no montante de R$ 14.717.530,16, em conta única e exclusiva, conforme demonstra o extrato bancário presente à peça 61 e os itens 69 a 71 da instrução, contrariando o disposto no art. 17 da Lei 11.494/2007 e nos Acórdão 1824/2017-TCU-Plenário e 1962/2017-TCU-Plenário, ambos de relatoria do Ministro Walton Alencar Rodrigues, os quais determinaram o recolhimento integral à conta bancária do Fundeb;
b)	 Conduta: realização de 54 transferências dos recursos advindos da complementação da União obtida via judicial, recebidos pelo município de Paramoti/CE, no dia 26/5/2017, no montante de R$ 14.717.530,16, para outras sete contas de titularidade do município de Paramoti/CE, transferências que totalizaram R$ 10.865.512,58, o que resultou na não manutenção dos recursos em conta única e exclusiva para esse fim, em desacordo com o disposto no art. 17 da Lei 11.494/2007 e nos Acórdão 1824/2017-TCU-Plenário e 1962/2017-TCU-Plenário, ambos de relatoria do Ministro Walton Alencar Rodrigues;
c)	 Dispositivos violados: art. 17 da Lei 11.494/2007, art. 8º do Decreto 6253/2007 (revogado pela Lei 10.656/2021, na qual constam os artigos 16, § 1º, e 17, § 1º e 4º, análogos ao art. 8º do Decreto) , Acórdão 1824/2017-TCU-Plenário e 1962/2017-TCU-Plenário, ambos de relatoria do Ministro Walton Alencar Rodrigues.
109.5.	 aplicar ao Sr.  Eduardo Feijó Santos (CPF 005.349.273-00) , individualmente, a multa prevista no art. 58, IV, da Lei 8.443/1992, fixando-lhe o prazo de 15 (quinze) dias, a contar da notificação, para que comprove, perante o Tribunal (art. 214, inciso III, alínea "a", do Regimento Interno/TCU) , o recolhimento da dívida ao Tesouro Nacional, atualizada monetariamente desde a data do acórdão que vier a ser proferido até a data do efetivo recolhimento, se for paga após o vencimento, na forma da legislação em vigor;
109.6.	informar do acórdão que vier a ser proferido ao representante e à Prefeitura de Paramoti/CE, destacando que o relatório e o voto que fundamentam a deliberação ora encaminhada podem ser acessados por meio do endereço eletrônico www.tcu.gov.br/acordaos e que, caso tenham interesse, o Tribunal pode encaminhar-lhes cópia desses documentos sem quaisquer custos para V. Sas.;
109.7.	 encaminhar cópia da presente instrução ao Sr. Eduardo Feijó Santos, a fim de subsidiar as manifestações a serem requeridas;
109.8.	solicitar autorização para que a audiência proposta seja analisada nos autos da tomada de contas especial que vier a ser instaurada, em virtude da relação existente entre as irregularidades e por tratar-se do mesmo responsável, possibilitando o encerramento do processo;
109.9.	 apensar os presentes autos ao processo de tomada de contas especial que vier a ser autuado, na forma prevista no art. 41 da Resolução - TCU 259/2014."
	
4.	Feita essa breve contextualização, passo a decidir.  
5.	Inicialmente, ratifico o despacho que proferi à peça 31, no qual considerei atendidos os requisitos de admissibilidade previstos no art. 237, do Regimento Interno deste Tribunal, e no art. 103, § 1o, da Resoluc¿a¿o-TCU 259/2014, e conheci da Representação.
6.	No mérito, acolho o exame realizado de forma unânime pela SecexEducação, cujos fundamentos incorporo às minhas razões de decidir, divergindo apenas em relação à imputação, neste momento processual, de multa ao gestor responsável, pelos motivos que explicito a seguir.
7.	Com efeito, consta dos autos que o Sr. Eduardo Feijó Santos deixou de atender, tempestivamente, à segunda diligência do Tribunal nestes autos (peças 34 e 37) , havendo atendido à primeira das demandas desta Corte (peça 8) , por intermédio da documentação juntada às peças 10/27, e, por fim, a diligência sem resposta teria sido atendida por ocasião da apresentação de razões de justificativa (peças 51/53) , permitindo, nesse momento processual, adequado exame de mérito dos autos, conforme expõe a instrução técnica:
"96.	Em virtude do não atendimento a diligência deste Tribunal, no prazo fixado, sem causa justificada, foi realizada audiência do Sr. Eduardo Feijó Santos, o qual encaminhou suas razões de justificativa, juntamente com documentação comprobatória de despesas realizadas com recursos do Fundef.
97.	De acordo com a análise efetuada, entendeu-se que as razões de justificativa não devem ser acolhidas, por não sanarem a irregularidade quanto à omissão no atendimento à diligência do TCU. (itens 34 a 38) .
98.	A Prefeitura de Paramoti/CE, embora tenha tomado ciência dos ofícios encaminhados, não atendeu à nova diligência realizada pelo Tribunal. (item 26) 
99.	Sendo assim, procedeu-se ao exame da documentação já acostada a esses autos, juntamente com o extrato bancário encaminhado pela CAIXA e os documentos apresentados pelo Sr. Eduardo Feijó Santos em suas razões de justificativa.
100.	Novamente, verificou-se que a documentação não é suficiente para a comprovação da regularidade na aplicação dos recursos públicos provenientes dos precatórios do Fundef. (item 60) ."
8.	Entretanto, conforme apontou o exame técnico, toda a documentação coligida revelou-se insuficiente para demonstrar a boa e regular aplicação dos recursos dos precatórios da complementação do Fundef, motivo pelo qual a SecexEducação propõe a conversão dos autos em Tomada de Contas Especial, a citação e a audiência do responsável, pelos motivos que especifica, bem como a aplicação de multa, em virtude de não atendimento à diligência do Tribunal.
9.	Neste contexto, concordo com a medida processual proposta. Entretanto, deixo de acolher a proposição para aplicação de multa ao responsável, neste momento processual, por descumprimento a diligência do Tribunal, por considerar que, no contexto dos autos, tal ocorrência pode ser relevada, acolhida a justificativa de que tal documentação deixou de ser encaminhada por falha operacional, haja vista o volume de documentos encaminhados no atendimento da primeira diligência, aliado ao fato de nova remessa de documentos por ocasião das razões de justificativa.
10.	Além disso, caso o responsável não logre demonstrar a boa e regular aplicação dos recursos de que se trata por ocasião do processamento da Tomada de Contas Especial, e ponderados todos os elementos que certamente serão carreados aos autos, o Tribunal terá oportunidade de imputar multa ao responsável.  
11.	Assim, concordo com a unidade instrutiva no que tange à proposta de conversão dos autos em TCE e subsequente citação do responsável. Entretanto, considero que a irregularidade apontada pelo exame técnico como fundamento factual para novo chamamento em audiência deve, no novo feito a ser processado e tendo em conta o princípio da absorção, ser incorporada como elemento da citação, visto que foi ato determinante para a consumação da principal irregularidade nos autos, a não demonstração da boa e regular aplicação dos recursos federais recebidos.
12.	Nesse sentido, ajusto o texto da proposta técnica para a citação, que passará a contemplar os seguintes elementos, sem prejuízo dos demais aspectos formais a serem observados por ocasião da operacionalização do ofício citatório:
12.1.	determinar, nos termos do art. 47 da Lei 8.443/1992, a conversão do presente processo em tomada de contas especial, autorizando, desde logo, a citação do Sr.  Eduardo Feijó Santos, ex-Prefeito de Paramoti/CE, período de exercício de 1º/1/2017 a 31/12/2020, para responder pelo débito apurado no valor abaixo especificado:
	VALOR ORIGINAL (R$) 
	DATA DA OCORRÊNCIA

	14.717.530,16
	26/5/2017

12.1.1. Irregularidade 1: 
a) não comprovação da regular aplicação dos recursos advindos da complementação da União obtida via judicial, contrariando o previsto no art. 70, parágrafo único, da Constituição Federal, recebidos pelo município de Paramoti/CE, no dia 26/5/2017, no montante de R$ 14.717.530,16, em ações de manutenção e desenvolvimento do ensino, conforme preleciona o art. 60, da ADCT e o art. 21 da Lei 11.494/2007, e de acordo com os Acórdão 1824/2017-TCU-Plenário, 1.962/2017-TCU-Plenário e 2.866/2018-TCU-Plenário, todos de relatoria do Ministro Walton Alencar Rodrigues, havendo ainda indícios da realização de rateios, pagamento de abonos ou similares utilizando os recursos recebidos;
b) Conduta: não prestação de contas com o envio de documentação necessária e solicitada reiteradamente por este Tribunal de Contas da União, em cumprimento ao dever previsto no art. 70, parágrafo único, da Constituição Federal, com vistas a comprovar a aplicação dos recursos advindos da complementação da União obtida via judicial, recebidos pelo município de Paramoti/CE, no dia 26/5/2017, no montante de R$ 14.717.530,16, em ações de manutenção e desenvolvimento do ensino, conforme preleciona o art. 60, da ADCT e o art. 21 da Lei 11.494/2007, e de acordo com os Acórdão 1824/2017-TCU-Plenário, 1.962/2017-TCU-Plenário e 2.866/2018-TCU-Plenário, todos de relatoria do Ministro Walton Alencar Rodrigues;
c) Dispositivos violados: art. 70, parágrafo único, da Constituição Federal, art. 60, da ADCT e o art. 21 da Lei 11.494/2007, Acórdão 1824/2017-TCU-Plenário, 1.962/2017-TCU-Plenário e 2.866/2018-TCU-Plenário;
12.1.2. Irregularidade 2:
a) Não manutenção dos recursos advindos da complementação da União obtida via judicial, recebidos pelo município de Paramoti/CE, no dia 26/5/2017, no montante de R$ 14.717.530,16, em conta única e exclusiva, conforme demonstra o extrato bancário presente à peça 61 e os itens 69 a 71 da instrução, contrariando o disposto no art. 17 da Lei 11.494/2007 e nos Acórdão 1824/2017-TCU-Plenário e 1962/2017-TCU-Plenário, ambos de relatoria do Ministro Walton Alencar Rodrigues, os quais determinaram o recolhimento integral à conta bancária do Fundeb;
b) Conduta: realização de 54 transferências dos recursos advindos da complementação da União obtida via judicial, recebidos pelo município de Paramoti/CE, no dia 26/5/2017, no montante de R$ 14.717.530,16, para outras sete contas de titularidade do município de Paramoti/CE, transferências que totalizaram R$ 10.865.512,58, o que resultou na não manutenção dos recursos em conta única e exclusiva para esse fim, em desacordo com o disposto no art. 17 da Lei 11.494/2007 e nos Acórdão 1824/2017-TCU-Plenário e 1962/2017-TCU-Plenário, ambos de relatoria do Ministro Walton Alencar Rodrigues;
c) Dispositivos violados: art. 17 da Lei 11.494/2007, art. 8º do Decreto 6253/2007 (revogado pela Lei 10.656/2021, na qual constam os artigos 16, § 1º, e 17, § 1º e 4º, análogos ao art. 8º do Decreto) , Acórdão 1824/2017-TCU-Plenário e 1962/2017-TCU-Plenário, ambos de relatoria do Ministro Walton Alencar Rodrigues.
13.	Por fim, a título informativo e pela relevância do tema, reproduzo, a seguir, informações adicionais colacionadas pela unidade técnica na instrução que reproduzi no relatório que antecede este voto, que se reporta a processo de TCE instaurado no Tribunal para exame do pagamento de honorários advocatícios pelo Município de Paramoti/CE, com recursos dos precatórios do Fundef:
"104.	Esta Corte de Contas já tratou do mesmo assunto destes autos no âmbito do TC Processo 022.861/2018-1, Auditoria Coordenada em Municípios do Estado do Ceará contemplados com verbas oriundas de precatórios do Fundef, abrangendo, inclusive, o Município de Paramoti/CE, tendo como objetivo verificar se os recursos dos precatórios do Fundef foram utilizados exclusivamente para a manutenção e desenvolvimento do ensino fundamental, se fora observada a vedação a pagamentos de honorários advocatícios com tais recursos, nos moldes preconizados no Acórdão 1824/2017-TCU-Plenário, bem como se fora afastada a subvinculação estabelecida no artigo 22, da Lei 11.494/2007.
105.	À época do trabalho de campo da auditoria, verificou-se apenas que os recursos do precatório da referida municipalidade foram utilizados para pagamentos de honorários advocatícios, conforme se depreende da situação encontrada no Relatório de Auditoria (TC Processo 022.861/2018-1, peça 896, p. 19-20 e 23) , sem maior detalhamento quanto às finalidades das demais despesas realizadas à custo desses recursos.
106.	Apurou-se no relatório que houve a contratação de advogados por meio de convênio com a associação Aprece. Foram feitos seis pagamentos a diferentes advogados na data de 1º/12/2016, conforme relatório de auditoria, peça 849, p. 55;69, do TC Processo 022.861/2018-1) . O relatório esclarece ainda que em resposta à diligência promovida nos autos da auditoria (peças 629/641, do TC Processo 022.861/2018-1) , o município informa que a aplicação dos recursos do precatório foi efetuada nos moldes da Lei 11.494/2007, destinando-se 60% para os professores em efetivo exercício no período a que se refere o precatório. Informa que encaminhou a lista dos professores beneficiados à Justiça Estadual "tendo respaldado, assim, a decisão liberatória dos recursos nos autos do processo 369-57.2016.8.06". Afirma, assim, que não utilizou de forma arbitrária os recursos em questão, mas respaldado em decisão judicial. 
107.	O relatório da supra referida ação de controle foi analisado pelo Tribunal por intermédio do Acórdão 2820/2020-TCU-Plenário, da relatoria do Ministro Walton Alencar Rodrigues. Na decisão, em relação ao Município de Paramoti/CE, o TCU determinou a instauração de tomada de contas especial para apurar a irregularidade consistente na utilização de recursos dos precatórios do Fundef para o pagamento de honorários advocatícios. 
108.	Em cumprimento à referida determinação, instaurou-se o TC Processo 040.324/2020-6, a fim de apurar o pagamento de honorários advocatícios ocorridos no dia 1º/12/2016, portanto, não tem relação com os gastos e irregularidades apurados no presente processo."
14.	A propósito, e por ter relação direta com o tema, reproduzo, a seguir, excerto de comunicação ao Plenário proferida pelo Ministro Walton Alencar Rodrigues, em 23/3/2022, dando conta de recente decisão do Supremo Tribunal Federal, no bojo da ADPF 528, com alteração da jurisprudência do TCU em relação ao tema, especialmente no que tange ao pagamento de honorários advocatícios com recursos dos precatórios do Fundef:
"No julgamento, restou vencedor o voto apresentado pelo relator, E. Ministro Alexandre de Moraes, no sentido de confirmar a constitucionalidade do Acórdão impugnado, notadamente nos seguintes pontos: (i) afastamento da subvinculação de, no mínimo, 60% dos recursos do precatório para a remuneração de professores (art. 22 da Lei 11.494/2007) ; e (ii) impossibilidade de pagamento de honorários advocatícios com recursos dos precatórios do Fundef.
Entendeu o STF, todavia, ser constitucional o pagamento de honorários advocatícios até o limite do valor dos juros moratórios dos precatórios do Fundef, porque, nos termos da decisão, os juros de mora têm natureza jurídica distinta do principal.
A tese vencedora tem o condão de superar o entendimento vigente nesta Corte, consolidado no Acórdão 2093/2020-TCU-Plenário, da minha relatoria, que afirma terem os juros de mora a mesma natureza do principal.
Em razão da superação do entendimento então vigente nesta Casa, é possível que não haja débito em diversas tomadas de contas especiais em andamento ou que o débito seja substancialmente reduzido."
15.	Registro, entretanto, que tal decisão não interfere na tramitação desta TCE, visto que, conforme explicitado, este feito não contempla valores relativos a pagamento de honorários advocatícios, que é examinado em outro processo em tramitação.
	Ante o exposto, essencialmente em linha com o exame da unidade técnica, voto no sentido de que seja adotado o Acórdão cuja minuta ora submeto a este Plenário.
TCU, Sala das Sessões Ministro Luciano Brandão Alves de Souza, em 11 de maio de 2022.
Ministro JOÃO AUGUSTO RIBEIRO NARDES 
Relator